【裁判字號】    89,台上,7919
【裁判日期】    891227
【裁判案由】    偽造文書
【裁判全文】
最高法院刑事判決                              八十九年度台上字第七九一九號
    上  訴  人  甲○○
                乙○○
右上訴人等因偽造文書案件，不服台灣高等法院中華民國八十六年九月二十五日第二
審更審判決（八十六年度上更(一)字第二九一號，起訴案號：台灣台北地方法院檢察署
八十四年度偵字第四八八九號），提起上訴，本院判決如左：
    主  文
原判決撤銷，發回台灣高等法院。
    理  由
本件原判決認定上訴人甲○○自民國六十九年間起至八十四年三月間，自台灣地區出
境進入大陸地區近百次，而熟悉大陸地區人民申請進入台灣地區之各項規定，八十年
間，回大陸福建省福清縣家鄉時，胞弟楊爾忠表示希望能協助其女楊鳳娟（六十八年
一月九日生）來台，惟因楊鳳娟不符大陸地區人民申請進入台灣地區之規定，適同班
同學林上霞之祖父林有滔住台灣地區，符合來台依親之規定，而林上霞之父林斯壽（
住大陸地區）與祖父林有滔，均同意讓林上霞赴台，甲○○即說服林斯壽、林有滔父
子，由其免費代辦林上霞來台依親，另以楊鳳娟冒充林上霞之妹林上雯名義，辦理來
台，甲○○與林斯壽、林有滔、楊爾忠基於共同之犯意聯絡，推由甲○○備齊林上霞
、楊鳳娟入境相關證件後，於八十年三月間，與林上霞、楊鳳娟（冒名林上雯）在香
港會合，同往港九各界救濟調景嶺難民委員會，辦理來台手續，並利用某不知情年約
五十餘歲之謝姓男子，在上述調景嶺難民委員會，偽造林上雯署押於中華民國台灣地
區入境申請書上（附於台灣台北地方法院士林分院檢察署八十四年度偵字第五八二一
號偵查卷宗第二十頁），以偽造林上雯之入境申請書後，連同林有滔出具之不實保證
書等相關證件持交該會審核後轉送中國大陸災胞救濟總會，再轉由內政部警政署入出
境管理局核發入境證，使該局承辦該項業務之公務人員，於八十年四月十八日，將上
述不實之事項，登載於職務上所掌之中華民國台灣地區入境證之公文書上並核發入境
證。林上霞與冒名林上雯之楊鳳娟因而於八十年四月二十六日非法進入台灣地區後暫
住於台北市○○街二十二巷五號之林有滔住處，八十年四月二十九日甲○○與林有滔
復將林上霞及冒名林上雯之楊鳳娟帶往台北市○○○路○段之台北市中正區戶政事務
所，以林有滔名義填載內容不實（即楊鳳娟冒名林上雯及其父、母姓名、出生年月日
等部分）之戶籍登記申請書，連同登載不實之林上雯中華民國台灣地區入境證副本影
本，辦理林上雯之設籍登記及請領中華民國國民身分證，使該戶政事務所承辦該項業
務之公務人員，於八十四年四月二十九日將上開不實之事項，登載於職務上所掌之戶
籍登記簿等公文書上，楊鳳娟復於八十年十月十五日遷往台北縣三峽鎮○○路五十巷
二號三樓林世昌處，八十一年間再遷至甲○○之兄楊爾康之台北市○○街一五六巷十
六號住處，楊鳳娟即以林上雯之名義白天上班，夜間讀夜校，均足以生損害於公眾即
內政部警政署入出境管理局對大陸地區人民來台管理之正確性、戶政機關對戶政管理
之正確性與林上雯。上訴人乙○○於七十八年間起，即陸續經由香港返其夫妻之大陸
福建省福清縣家鄉，明知林秀文於大陸地區之兄弟姐妹計林愛瓊、林國太、林紹金、
林愛明、林紹強等五人，而林愛瓊之夫為林鑾義、林紹金之妻為林建華、林紹強之妻
為楊愛明，林秀文之叔林盛增有四子，分別為林紹龍、林明、林勇、林愛欽，另林紹
安亦非其妻弟，乙○○曾於八十年四月十五日協助其配偶之母林玉秀（三年二月三日
出生），來台定居，適乙○○之配偶林秀文，於八十三年一月二十九日死亡，乙○○
以電話通知林秀文於大陸之親屬林愛明、林登仁（即林秀文之妹與妹夫），乙○○明
知林紹龍、林明、林勇、林愛欽等四人，分別係林秀文之叔林盛增之子女，與林秀文
係堂弟妹關係，而楊愛明（以林愛月之名申請）、林建華、林鑾義等三人，則分別係
林秀文之弟林紹強、妹林紹金、林愛瓊之配偶，林紹安亦非林秀文之弟，依據大陸地
區人民申請進入台灣地區送件須知，均非大陸地區人民申請進入台灣地區奔喪之適用
對象，因林紹龍、林明、林勇、林愛欽、楊愛明（以林愛明之名申請）、林建華、林
鑾義、林紹安等八人，擬假借奔喪之名義來台打工謀生，乙○○遂委請同鄉甲○○代
為辦理。乃基於與上述使林上雯非法入境概括犯意之甲○○共同犯意之聯絡，為彼八
人以相同非法之方式辦理進入台灣地區之入境手續，甲○○為使林紹龍等八人順利入
境台灣地區，竟與乙○○及林紹龍、林明、林勇、林愛欽、楊愛明（以林愛月之名申
請）、林建華、林鑾義、林紹安等八名成年人及符合上述規定之林愛瓊、林紹強、林
國太、林紹金、林愛明等五人，共同基於行使偽造之親屬關係證明書、旅行證申請書
或使公務員登載不實文書之犯意聯絡，先由乙○○將空白之大陸地區人民進入台灣地
區旅行證申請書（下稱旅行證申請書），分別寄予林愛瓊、林國太、林紹金、林愛明
、林紹強，林鑾義、林建華、楊愛明，林紹龍、林明、林勇、林愛欽、林紹安等十三
人，再由林愛瓊、林國太、林紹金、林愛明、林紹強、林鑾義、林建華、林愛月（即
楊愛明）、林勇、林紹安等人分別與不詳姓名之成年人共同在大陸地區偽造福清市公
證處公證員陳瑞珍核發之林愛瓊、林國太、林紹金、林愛明、林紹強、林鑾義、林建
華、林愛月、林勇、林紹安等人與林秀文為姊弟妹關係之親屬關係證明書十份（即每
人一份，每一份上並偽造公證員陳瑞珍署押與福清市公證處印文各乙枚，又林愛瓊、
林國太、林紹金、林愛明、林紹強雖確為林秀文之弟、妹，惟其提出之親屬關係證明
書亦非制作名義人核發而屬偽造），另林紹龍、林明、林愛欽等人則分別與不詳姓名
成年人在大陸地區共同偽造福清市公證處公證員陳亞新核發之林紹龍、林明、林愛欽
等人分別與林秀文有姊弟妹關係之親屬關係證明書三份（每人一份，每一份並偽造公
證員陳亞新署押與福清市公證處印文各乙枚），甲○○、乙○○、楊愛明均明知楊愛
明冒名林愛月，竟基於偽造及行使偽造私文書之犯意，推由楊愛明在大陸地區偽造林
愛月之印章乙枚，以偽造印文、署押之方式偽造林愛月之委託書及旅行證申請書（其
上未偽造林愛月之署押或印文），另林愛瓊、林國太、林紹金、林愛明、林紹強、林
紹龍、林明、林勇、林愛欽、林建華、林鑾義、林紹安等十二人，則在大陸地區或請
其妹夫李登仁（林鑾義、林建華、林紹金部分）、親戚林金安（林明部分）、配偶劉
美杜（林愛欽部分）或由同事或由其本人親自填具內容實在或不實之旅行證申請書（
林愛瓊、林國太、林紹金、林愛明、林紹強部分內容真實，林鑾義、林建華、楊愛明
「偽以林愛月名義制作」，林紹龍、林明、林勇、林愛欽、林紹安等八人部分親屬關
係不實），俟備齊上述偽造之親屬關係證明書、委託書、旅行證申請書及內容不實之
旅行證申請書等相關文書後，即以郵寄、託帶等方式交予乙○○，乙○○收受後，則
由其以姊夫名義出具林愛瓊、林國太、林紹金、林愛明、林紹強、林鑾義、林建華、
林愛月、林勇、林紹安、林紹龍、林明、林愛欽等十三名大陸地區人民進入台灣地區
之保證書（下稱保證書），旋將偽造之親屬關係證明書、委託書、旅行證申請書等相
關文書，持交甲○○，即共同基於行使偽造私文書之犯意（甲○○則基於概括犯意）
及行使特種文書、使公務員登載不實之概括犯意，由甲○○先後將前開相關之文書，
持交不知情之麒麟旅行社李燕切，轉交不知情之業務員魏再義，先後於八十三年二月
五日（林紹強、林愛明部分）、五月三日（林紹安、林國太部分）、五月十八日（林
愛瓊部分）、七月十四日（林建華、林勇部分）、十月五日（林明、林紹龍及林愛欽
部分）、十月二十六日（楊愛明、林紹金及林鑾義部分），代辦入境手續，使該承辦
出入境職務之公務員，先後在其辦公處所，將林鑾義、林建華、林愛月、林勇、林紹
安、林紹龍、林明、林愛欽等八人申報填具之不實事項－即奔喪登載於職務上掌管之
中華民國台灣地區旅行證等公文書上，並據以核發中華民國台灣地區旅行證予林紹安
以外之十二人，使林勇等七人先後於八十三年九月十三日（林勇、林建華部分）、同
年十一月二十二日（林紹龍、林明、林愛欽部分）、同年十二月二十日（林愛月即楊
愛明、林鑾義部分）非法進入台灣地區，林愛瓊、林國太、林紹金、林愛明、林紹強
等人則先後於八十三年四月七日、八十三年七月十一日、八十三年十二月二十日合法
進入台灣地區，以上行使偽造親屬關係證明書及使公務員登載不實之行為均足以生損
害於公眾即內政部警政署入出境管理局對大陸地區人民來台管理之正確性、林愛月及
陳瑞珍、陳亞新、福清市公證處；另林紹安部分則經內政部警政署入出境管理局駁回
，而未得逞。甲○○明知大陸地區人民楊爾芳、楊爾信、楊賢光、楊桂弟等成年人與
楊張月里之夫楊金菊（已於八十二年十一月二十六日死亡）僅有鄉親關係，因大陸地
區生活困苦，楊爾芳等四人擬入境台灣打工謀生，乃於八十二年六、七月間某日在大
陸地區福建省福清市高山鎮東汗鄉大坵村甲○○兄長楊爾雪住處，央請甲○○協助彼
等入境台灣地區，甲○○明知楊爾芳、楊爾信、楊賢光、楊桂弟等四人並不符合大陸
地區人民申請進入台灣地區之相關規定，竟基於鄉誼同意代為設法，並告以伊在台叔
父楊金菊臥病在床，彼四人可假冒楊金菊胞弟名義申請來台，但申請入境台灣地區所
需之大陸地區公證機關出具彼四人與楊金菊之「親屬關係證明書」則應由楊爾芳、楊
爾信、楊賢光、楊桂弟等四人自行設法取得，議定後，甲○○即於返台後往赴台北市
○○○路二段五十三巷六號楊金菊住處，向楊妻楊張月里（二十三年二月十四日生）
告以上情，楊張月里亦明知上情，竟因楊金菊臥病期間常受甲○○照顧未便拒絕，而
與楊爾芳、楊爾信、楊賢光、楊桂弟等人，基於共同偽造印文、偽造、行使偽造特種
文書及行使使公務員登載不實文書之概括犯意聯絡，甲○○則基於同上之概括犯意為
之，議定後，甲○○即乘赴大陸地區之便，在其兄楊爾雪住處，自楊爾芳處取得楊爾
芳與不詳姓名之成年人共同偽造之楊爾芳與楊金菊為兄弟關係之親屬關係證明書一份
（其上有偽造公證員陳瑞珍署押與福清市公證處印文各乙枚）及其他探病入境台灣之
相關證件，在其台灣住處代楊爾芳填寫楊爾芳名義之旅行證申請書，並在楊張月里簽
具內容不實之保證書後，於八十二年十二月一日，持向內政部警政署入出境管理局辦
理入境手續，使該局承辦出入境職務之公務員，將該不實事項登載於公文書上，並據
以核發中華民國台灣地區旅行證，使楊爾芳於八十三年二月二十八日非法進入台灣地
區，以上均足以生損害於公眾即內政部警政署入出境管理局對大陸地區人民來台管理
之正確性、陳瑞珍及福清市公證處，嗣楊金菊於八十二年十一月二十六日過世，甲○
○復央請楊張月里同意楊爾信、楊賢光、楊桂弟等三人假冒楊金菊胞弟，以奔喪名義
申請入境，楊張月里同意配合辦理，甲○○即乘赴大陸地區之便，在其兄楊爾雪前述
住處，自楊爾信、楊賢光、楊桂弟處取得渠等與不詳姓名之成年人共同偽造與楊金菊
為兄弟關係之親屬關係證明書三份（楊爾信、楊桂弟二份各有偽造公證員陳瑞珍署押
與福清市公證處印文各乙枚，楊賢光部分則有偽造公證員陳亞新署押與福清市公證處
印文各乙枚）及其他相關證件，代辦入境手續，甲○○即將相關文件交由不知情之麒
麟旅行社之某成年業務員，於八十三年九月三十日持至內政部警政署入出境管理局代
辦入境手續，使得該局承辦出入境職務之公務員，在其辦公處所，將該不實事項－即
奔喪登載於職務上掌管之中華民國台灣地區旅行證等公文書上，並核發中華民國台灣
地區旅行證，使楊爾信、楊桂弟、楊賢光等人於八十三年十一月二十二日非法進入台
灣地區，足以生損害於公眾即內政部警政署入出境管理局對大陸地區人民來台管理之
正確性、陳瑞珍、陳亞新及福清市公證處等情，因而撤銷第一審科刑之判決，改判論
處甲○○共同連續行使偽造私文書，足以生損害於公眾及他人罪刑，乙○○共同行使
偽造私文書，足以生損害於公眾及他人罪刑，固非無見。
惟查(一)按連續犯所謂之基於概括犯意，係指行為人主觀上於實施犯罪之初，即有始終
一貫之犯意，而後本此一貫之犯意反覆實施其犯罪行為而言，若非本此一貫之犯意反
覆為之，而係另起新的犯意，縱令所犯罪名相同，亦不屬連續犯之範圍。原判決認定
甲○○與林斯壽、林有滔於八十年四月間，明知大陸女子楊鳳娟不符合來台依親規定
之要件，竟以偽造文書之方式，使楊鳳娟非法進入台灣地區。嗣乙○○之妻林秀文於
八十三年一月二十九日死亡，乙○○明知林紹龍、林明、林勇、林愛欽、楊愛明、林
建華、林鑾義、林紹安均不符合來台奔喪之規定，林紹龍等人欲借奔喪之名，來台打
工，竟委託知情之甲○○以同一手法，使林紹龍等人於八十三年二月間至同年十月間
非法進入台灣地區。但就甲○○於實施上開犯行之時，是否本此一貫之犯意反覆為之
，未於理由中詳加說明，遽以連續犯論處罪刑，自嫌理由不備。(二)有罪判決書之事實
一欄，為判斷其適用法令當否之準據，法院應依職權就與論罪科刑有關之事實，翔實
記載，然後於理由內逐一說明其憑以認定之證據，以使事實認定與理由說明兩相一致
，方為合法，倘事實欄已有及而理由內未加說明，是為理由不備，足以構成撤銷之
原因。原判決事實欄二載明甲○○、乙○○、楊愛明均明知楊愛明本名並非林愛月且
為林秀文弟林紹強之妻，三人竟基於偽造及行使偽造私文書之犯意，推由楊愛明在大
陸地區偽造林愛月之印章乙枚後以偽造印文、署押之方式偽造林愛月委託書、旅行證
申請書，寄交乙○○轉交甲○○持以申請非法入境（詳原判決書第四頁）。但對於彼
等三人就此部分之犯行，有如何之犯意聯絡、行為分擔，未於理由內詳加說明，併有
可議。(三)刑法第二百十四條所謂使公務員登載不實事項於公文書，須一經他人聲明或
申報，公務員即有登載之義務，並依其所為之聲明或申報予以登載始足構成，若其所
為之聲明或申報，公務員尚有實質之審查，以判斷其真實與否，始得為一定之記載者
，即非本罪所稱之使公務員登載不實。查內政部警政署入出境管理局八十四年五月二
十六日境平字第一八七四四號函載明：「本局職掌入出境管理，係採入境從嚴出境
從寬原則，尤以大陸地區申請來台，更從嚴規範審核，……爰協請各情治單位蒐報提
供情資，以建立中共黨、政、軍人事情資檔，據以從嚴審核。另大陸地區人民申請來
台之親戚關係身分，認定不易，本局審核，原則採誠信主義，遇有可疑，即函請各縣
市警察局查證。」等語（詳四八八九號偵卷四十二頁），原判決事實欄二末段亦載明
「林紹安部分則經內政部警政署入出境管理局駁回而未得逞」，該入出境管理局有無
實質審查之義務，攸關法律之適用，原審未詳加審認說明，難謂為適法。上訴意旨指
摘原判決不當，尚非全無理由，應認仍有撤銷發回更審之原因。
據上論結，應依刑事訴訟法第三百九十七條、第四百零一條，判決如主文。
中      華      民      國    八十九    年     十二     月    二十七    日
                              最高法院刑事第十庭
                                  審判長法官  莊  登  照
                                        法官  洪  明  輝
                                        法官  蔡  清  遊
                                        法官  黃  一  鑫
                                        法官  林  秀  夫
      右正本證明與原本無異
                                              書  記  官
中      華      民      國     九十     年      一      月      四      日


司法院資訊處製作；財團法人民間司法改革基金會備份。
